【裁判字號】    97,自,45
【裁判日期】    980311
【裁判案由】    誣告
【裁判全文】
臺灣板橋地方法院刑事判決                97年度自字第45號
自  訴  人  乙○○
自訴代理人  錢裕國律師
被      告  甲○○
選任辯護人  李富湧律師
上列被告因誣告案件，經自訴人提起自訴，本院判決如下：
    主  文
本件自訴不受理。
    理  由
一、自訴意旨略以：自訴人乙○○與被告甲○○原有交情，被告
    明知自訴人為其與家人代為辦理之編號DDA23781、DDA23770
    、CFA10824、CFA10836、CFA10873、DDA26530、ISA38211、
    ISA39812、ISA38235、ISA39794號共10份新光人壽保險股份
    有限公司保險單（下稱新光人壽保險單），均曾獲被告與其
    家人之授權，竟意圖使自訴人受刑事處分，向臺灣板橋地方
    法院檢察署檢察官誣指自訴人於民國89年間，向被告招攬保
    險而得首肯，並協助辦理多次人壽保單之後，因知悉被告管
    理父親張宗雄之財務，即多次向被告調借金錢，詎自訴人於
    無法返還金錢時，竟未經被告與其家人之同意，基於概括犯
    意，連續偽造前述新光人壽保險單，並向新光人壽提出申請
    ，投保成功，致生損害於被告及其家人之權益；被告另誣指
    自訴人明知其誠泰商業銀行松江分行支票帳戶已於92年7 月
    10日遭拒絕往來，竟意圖為自己不法所有，假意於同月16日
    ，簽發前開帳戶票號0000000 號、面額新臺幣（下同）77,2
    35元之支票（下稱本案支票），代被告繳交新光人壽3AANO3
    71號（保費30,420元）、EAAC3760（保費15,690元）號、1A
    A6794 號（保費27,810元）等保險單之保費，並請被告隔日
    匯款，經被告匯款58萬元進入自訴人00000000000000號帳戶
    （其中50萬元為自訴人借款，另8 萬元作為被告繳交之保費
    ），詎自訴人取得現金後，未以現金繳付換回前開支票，便
    將之侵占入己等不實事項，致自訴人遭臺灣板橋地方法院檢
    察署檢察官以92年度偵字第20665 號起訴書提起公訴，後經
    鈞院以94年度訴字第1388號判決判處自訴人無罪確定，因認
    被告涉犯刑法第169 條第1 項之誣告罪嫌云云。
二、按不起訴處分已確定者，非有左列情形之一，不得對於同一
    案件再行起訴：一、發現新事實或新證據者。二、有第420
    條第1 項第1 款、第2 款、第4 款或第5 款所定得為再審原
    因之情形者。而案件曾為不起訴處分，而違背第260 條之規
    定再行起訴者，應諭知不受理之判，刑事訴訟法第260 條、
    第303 條第4 款分別定有明文，依同法第343 條，可知前開
    規定於自訴程序中亦有準用。
三、經查：
（一）自訴人前於95年7 月3 日，即曾以「被告於92年8 月4 日
      前述臺灣板橋地方法院檢察署92年度偵字第20665 號刑案
      警詢中，向蘆洲分局延平派出所報案並提出告訴時，竟意
      圖使告訴人受刑事處分，而誣指自訴人有使用藥物或其他
      方法使被告意識不清而匯款；被告另明知其由自訴人代為
      投保之保險高達33份，卻又於94年8 月16日對自訴人之夫
      陳瑞源提出之刑事告訴狀中誣稱自訴人自90年7 月31日起
      分別以直接匯款、支票調現、交付現金、辦理保單貸款方
      式交付自訴人之金額共計20,652,036元，結果自訴人僅擅
      自偽造要保人及被保險人簽名投保上開10份新光人壽保險
      單，以圖矇混」等情，涉犯誣告犯行，向臺灣板橋地方法
      院檢察署提出告訴，此有本院調得之該署95年度他字第44
      29號偵查卷內所附自訴人之刑事告訴狀可為佐證，是案經
      該署檢察官進行偵查，認被告當時指訴自訴人所涉之妨害
      自由罪嫌與偽造文書罪嫌，尚非全然無因，所言與誣告罪
      之成立要求申告內容須完全符合憑空捏造之要件尚屬有間
      ，更不得單以最後因缺乏積極證據，致被誣告人獲判無罪
      或不起訴處分，而反推遽論申告者之誣告罪名，否則豈非
      認犯罪之被害人一旦所指訴之犯罪無法成立，即應一律擔
      負誣告罪責，如此勢將流於輕率速斷，故認被告經自訴人
      所指之誣告罪嫌尚有不足，而以95年度偵字第20449 號為
      不起訴處分，自訴人隨之聲請再議，經臺灣高等法院檢察
      署檢察長於96年8 月21日以96年度上聲議字第3845號處分
      書駁回再議後，該不起訴處分即已確定。自訴人雖仍不服
      ，而另向本院聲請交付審判，仍為本院認定前開確定之不
      起訴處分，核與法並無不合之處，乃再於97年1 月30日以
      96年度聲判字第62號裁定駁回，凡此皆經本院調取相關卷
      查閱屬實，並為自訴人與代理人所不否認之事實，是本案
      自訴人單純針對被告前稱其偽造上開10份新光人壽保險單
      ，認係誣告而具狀提起自訴，除依自訴狀上本院收狀戳蓋
      印日期所示，可知其起訴之時97年10月2 日確係於前述臺
      灣板橋地方法院檢察署檢察官之95年度偵字第20448 號、
      第20449 號不起訴處分確定後所為，自訴人指稱被告誣告
      其偽造文書，更與該確定之不起訴處分中曾予論究之被告
      所涉偽造文書犯罪事實部分無何出入，自屬相同訴訟物體
      之同一案件。
（二）自訴人另以被告先係於92年間，向檢察官對其提出妨害自
      由與詐欺之告訴，後再於事隔近一年後之93年間，始補行
      提告自訴人之侵占罪嫌，兩次告訴時間有別，更屬不同之
      行為，要無評價為一行為之可能，故認就被告當時誣指其
      侵占保險費部分，應不受前開確定不起訴處分效力所及，
      而得另為自訴，以保權利。惟按誣告為妨害國家審判權之
      犯罪，誣告者雖有使人受刑事或懲戒處分之故意，但祇能
      就其誘起審判之原因令負罪責，又行為人先後以數行為誣
      告他人，其所誣告之罪名雖不相同，然其意圖使對方受刑
      事處分之目的則一，況行為人所妨害者既係單一國家法益
      ，其先後所提告訴，行為仍應認屬單一，自為單純一罪，
      凡此觀諸最高法院18年上字第904 號判例、96年度臺上字
      第5418號判決意旨即可明瞭，依調得之本院94年度訴字13
      88號刑案警、偵卷內資料可知，被告於92年8 月4 日前往
      臺北縣政府警察局蘆洲分局延平派出所時，固僅對自訴人
      提出包括前述妨害自由在內之相關告訴，然查，被告於93
      年1 月8 日之該案偵查程序中，另提出刑事補充告訴理由
      狀，對自訴人涉嫌將其交付本應支付保險費之款項予以侵
      占之事實部分補行告訴之時，所藉者既係被告最初提出妨
      害自由告訴啟動偵查之同一程序，被告為使自訴人受刑事
      處分之主觀意念實無二致，果被告真具誣告犯意，其先後
      對自訴人之指訴事實即便有別，所妨害者終僅為國家審判
      權遭致影響之單一損害，揆諸前揭各該裁判意旨，自訴人
      將之強予區別，自屬無據。況被告於93年1 月8 日提出前
      揭刑事補充告訴理由狀時，除指訴自訴人侵占保險費外，
      亦係首次就自訴人涉有前開偽造10份新光人壽保險單罪嫌
      部分明確提出告訴，基此，縱認被告具狀補充告訴理由時
      ，有別其原先對自訴人提告妨害自由，係另一誣告行為，
      其時被告既係以單一狀紙，對自訴人同時為侵占及偽造文
      書兩項罪名之告訴，此等舉措，亦絕無割裂認係二不同行
      為之可能。
（三）按刑事訴訟法第260 條所謂同一案件，固係指同一訴訟物
      體，而不包括法律上同一之案件，蓋偵查中並不生偵查不
      可分之問題，而此所謂法律上同一案件，自係指實質上一
      罪之集合犯、結合犯、吸收犯、加重結果犯，與裁判上一
      罪之想像競合犯等類型，除此之外，其餘事實上同一案件
      ，既難如法律上同一案件般，再行強作切割，另行為全部
      與一部關係之定義，該事實上一罪一旦經不起訴處分確定
      ，如對之再行爭執，自應受刑事訴訟法第260 條所限制，
      而認屬不得起訴同一案件。準此，本案自訴人認被告虛指
      其涉犯侵占罪嫌之誣告部分，無論是否得將之併與被告於
      92年8 月4 日向員警提出自訴人涉嫌之妨害自由部分歸為
      一行為，至少亦應與被告於93年1 月8 日之補行偽造文書
      告訴認作一罪，自訴人前對被告指其涉有妨害自由、偽造
      文書之事實，向檢察官提起誣告告訴後，既均經不起訴處
      分並已確定可見如前，而該不起訴處分中，雖未對被告當
      時併就自訴人侵占保險費為告訴，是否另涉誣告罪嫌予以
      論及，惟此既與前開業經不起訴處分確定之部分，應合併
      評價為單一之誣告行為，自訴人今復為自訴之部分，既僅
      為該經檢察官不起訴處分確定之誣告單純一罪中之一部，
      兩者自屬同一案件。
（四）自訴人雖另主張前述不起訴處分書中，檢察官所持被告誣
      告罪嫌不足理由之一，即被告告訴自訴人侵占與偽造文書
      一案，業經該署檢察官以92年度偵字第20665 號提起公訴
      ，並由本院以94年度訴字第1388號審理該案中，然自訴人
      嗣後於該案中既經宣判無罪確定，自應認該起訴書所認事
      實已遭廢棄，本案應可再行自訴。然按刑事訴訟法第260
      條第1 款所謂之新事實或新證據，故不以其確能證明犯罪
      為要件，但仍須藉此足認被告存有犯罪之嫌疑，且為檢察
      官於原程序中未曾為調查斟酌者而言，最高法院23年上字
      第1754號、57年臺上字第1256號、69年臺上字第1139號判
      例對此早已載述甚詳，查被告前為自訴人提出誣告告訴後
      ，檢察官以95年度偵字第20449 號為不起訴處分時，參諸
      不起訴處分書內之記載，可知該檢察官雖有以被告之告訴
      事實，前既另經該署92年度偵字第20665 號案件承辦檢察
      官於偵查中認非無據而對自訴人提起公訴，進而援為認定
      被告誣告罪嫌不足理由之一，然由該不起訴處分書理由四
      、（一）之說明，檢察官另已就其認定誣告罪之成立，必
      須其申告內容完全出於憑空捏造，始足當之，若所告者尚
      非全然無因，只因缺乏積極證明，致被誣告人不受訴追處
      罰（指不起訴或無罪），亦難論以誣告罪名等基本立場，
      予以充分說明，斯時檢察官既係以被告先前所提之告訴既
      獲採認，自訴人因之被訴，而認被告告訴情節尚非無據，
      與憑空捏造事實，故為誣陷他人之誣告罪要件有別，並認
      無論自訴人有罪與否，均無由推翻此等認定，可見其確已
      對自訴人當時被訴案件可能結論均有斟酌，併予考慮，遑
      論檢察官所憑認定誣告罪是否成立之見解，本與最高法院
      44年臺上字第892 號判例意旨兩相吻合，從而，自訴人原
      經被告提告侵占與偽造文書部分，終雖經本院以94年度訴
      字第1388號判決無罪確定，揆諸前開分析，自仍無由回溯
      推論被告所提告訴必屬誣告，於此既難排除被告純係出於
      誤會而有此舉，單以自訴人所執之本院上述無罪確定判決
      ，實不足認被告存有誣告之犯罪嫌疑。此外，自訴人亦從
      未提出臺灣板橋地方法院檢察署檢察官95年度偵字第2044
      9 號確定之不起訴處分，有任何刑事訴訟法第420 條第1
      項第1 款、第2 款、第4 款、第5 款之「得為再審原因」
      之情形，是本案此部分之自訴顯無刑事訴訟法第260 條之
      原因而再為自訴，而難為有效、獨立之自訴。
四、揆之前揭說明，本案自訴人所指相關事實既已經不起訴處分
    確定，自訴人亦無法說明本案存有符合刑事訴訟法第260 條
    第1 款、第2 款規定要件，得支持其提起自訴之例外情形，
    其遽為提起本案自訴於法尚有未合，本院爰不經言詞辯論，
    逕為不受理之判決。
據上論斷，應依刑事訴訟法第343 條、第303 條第4 款、第307
條判決如主文。
中    華    民    國    98    年    3     月    11    日
                  刑事第五庭審判長  法  官  胡堅勤
                                    法  官  林家賢
                                    法  官  盧軍傑
上列正本證明與原本無異。
如不服本判決，應於判決送達後10日內敘明上訴理由，向本院提
出上訴狀 (應附繕本) ，上訴於臺灣高等法院。其未敘述上訴理
由者，應於上訴期間屆滿後20日內向本院補提理由書「切勿逕送
上級法院」。
                                    書記官  周玉茹
中    華    民    國    98    年    3     月    16    日


司法院資訊處製作；財團法人民間司法改革基金會備份。
